【裁判字號】    97,訴,5626
【裁判日期】    980824
【裁判案由】    返還借款
【裁判全文】
臺灣臺北地方法院民事判決              97年度訴字第5626號
原        告  丙○○
              甲○○
              丁○○
              己○○
              戊○○
              乙○○
                      前列五人.
前列六原告共
同訴訟代理人  張麗真律師
被        告  壬○○
訴訟代理人    黃炳飛律師
上列當事人間請求返還借款事件，本院於民國九十八年八月三日
辯論終結，判決如下：
    主    文
原告之訴駁回。
訴訟費用由原告負擔。
    事實及理由
一、原告部分
（一）聲明：被告應給付原告新臺幣（下同）三百七十萬元，及
      自起訴狀繕本送達翌日起至清償日止，按週年利率百分之
      五計算之利息。
（二）原告起訴主張：
    １被告與原告之父庚○○為結拜兄弟，往來密切，民國八十
      二年間被告向庚○○借款四百萬元，而交付其所經營之稻
      草塑膠有限公司（以下簡稱稻草塑膠公司）所簽發、發票
      日為八十二年十二月三十日、付款人為臺灣銀行板橋分行
      、面額四百萬元、票據號碼ＡＢ0000000號之支票
      一紙以為清償，並由被告之配偶辛○○以其所有、坐落臺
      北市○○區○○段一小段第二七六地號、權利範圍萬分之
      十四之土地，及其上建號同段第一二九八號、門牌號碼臺
      北市○○○路○段一九七號三樓、權利範圍萬分之一五四
      之房屋，共同設定權利人為庚○○、債務人為被告、存續
      期間自八十三年四月十五日起至八十六年四月十四日止、
      最高限額四百萬元、臺北市建成地政事務所收件字號八三
      年大同字第０六七八五－０號之抵押權以為擔保，詎該紙
      票據經庚○○於八十三年十月十五日屆期提示竟未獲付款
      。
    ２庚○○於八十八年四月十八日死亡，原告為庚○○之全體
      直系血親卑親屬，為第一順位法定繼承人，庚○○之權利
      義務業由原告繼承。
    ３九十七年三月間，本件設定抵押擔保之不動產經移轉登記
      予訴外人黃湘玲，黃湘玲為塗銷上述抵押權設定登記，乃
      支付原告丁○○三十萬元，經原告丁○○同意塗銷抵押權
      設定登記，是抵押權擔保之金錢借貸債權已經清償三十萬
      元，爰依所繼承之金錢借貸債權請求被告給付三百七十萬
      元，及自起訴狀繕本送達翌日起至清償日止，按週年利率
      百分之五計算之利息。
    ４原告六人固於辦理塗銷上開抵押權設定登記期間為遺產分
      割協議，約定由原告丁○○一人取得前述以坐落臺北市○○區○○段一小段第二七六地號、權利範圍萬分之十四之
      土地，及其上建號同段第一二九八號、門牌號碼臺北市○○○路○段一九七號三樓、權利範圍萬分之一五四之房屋
      ，共同設定權利人為庚○○、債務人為被告、存續期間自
      八十三年四月十五日起至八十六年四月十四日止、最高限
      額四百萬元、臺北市建成地政事務所收件字號八三年大同
      字第０六七八五－０號之抵押權，惟原告六人就該抵押權
      所擔保之金錢債權即庚○○對被告之金錢借貸債權，不在
      協議分割為原告丁○○一人繼承之範圍內，縱包括在該協
      議分割為原告丁○○一人繼承之範圍內，原告六人另於訴
      訟中之九十八年二月十六日在就該筆對被告之金錢債權合
      意為原告六人公同共有，並以當日所提言詞辯論意旨書狀
      繕本送達被告以為通知。
（三）對被告答辯之陳述：
    １本件借貸事實為原告所知悉，至斯時辛○○雖設定最高限
      額抵押，然實質上係普通抵押權，係因代書不諳法律、依
      民間習慣而設定，抵押權所擔保之債權四百萬元於抵押權
      設定當時已經存在，此有證人即代書子○○之證述可證，
      被告若無借款，何需設定抵押？
    ２本件原告丁○○出具抵押權塗銷同意書，其上雖記載「債
      務已全部清償」，但係配合塗銷抵押權登記不得不為，並
      非事實，此有證人即代辦人賴瑞苓之證述可憑。
    ３票據為文義證券，背面「８０‧１２‧８」之記載不知為
      何人所書寫，意義為何亦不明，但不生票據上效力。稻草
      塑膠公司為被告家族企業，稻草塑膠公司即等於被告，該
      公司資本額僅二百萬元，若非負責人即被告向庚○○借款
      四百萬元，該公司何需簽發、交付庚○○面額四百萬元之
      票據？
（四）證據：提出（原證一）除戶戶籍謄本、繼承系統表、（原
      證二）他項權利證明書、土地建築改良物抵押權設定契約
      書、（原證三）支票暨退票理由單、（原證四）土地登記
      申請書、稻草塑膠公司變更登記事項卡、信封影本，並聲
      請訊問被告、證人即代書子○○、抵押權塗銷登記代辦人
      癸○○、賴瑞苓、抵押人辛○○，及調閱稻草塑膠公司登
      記資料、命稻草塑膠公司提出八十二、八十三年度帳務資
      料。
二、被告部分
（一）聲明：原告之訴駁回。
（二）被告則以：
    １否認原告關於被告向庚○○借款四百萬元之主張，原告應
      舉證證明之。
    ２被告固曾於八十三年四月間由配偶辛○○提供其所有、坐
      落臺北市○○區○○段一小段第二七六地號、權利範圍萬
      分之十四之土地，及其上建號同段第一二九八號、門牌號
      碼臺北市○○○路○段一九七號三樓、權利範圍萬分之一
      五四之房屋，共同設定最高限額四百萬元之抵押權以為擔
      保，然雙方間並無借貸關係存在，況本件抵押權設定登記
      業因原告丁○○出具抵押權塗銷同意書，上記載「茲因債
      務已全部清償，同意臺北市建成地政事務所八十三年五月
      五日收件八三年大同字第０六七八五－０號權利價值最高
      限額四百萬元抵押權登記塗銷」而塗銷，足見該抵押權擔
      保之債權已經清償完畢，原告既出具塗銷抵押權同意書，
      敘明債務已全部清償，亦應認已拋棄抵押債權。
    ３票據為文義證券，原告所提票據發票人為稻草塑膠公司，
      被告雖為該公司負責人，但並未在其上背書，法人與個人
      人格個別，被告自無庸負票據責任，且該票據請求權早已
      罹於時效而消滅；又該票據發票日在抵押權設定登記前，
      亦難認與該抵押權設定登記有關。
    ４證人子○○之證述並不實在，關於抵押權設定登記手續費
      時天數、庚○○與被告當時住所及庚○○當時曾提出退票
      理由單等節，均與事實不符，證人子○○為職業代書，事
      務所依附在律師事務所之下，焉有可能不記得所辦理之不
      動產登記內容，卻表示認得被告？焉有可能為錯誤之抵押
      權設定登記？況縱有錯誤亦未曾經撤銷，被告所辯顯與常
      情不符。
    ５又原告所提票據背面有「８０‧１２‧８」字樣，表示八
      十年十二月八日，與原告主張之借貸日期亦不相符。
    ６原告提出書證證明曾有設定最高限額抵押權，但又以證人
      證詞否認抵押權之內容，提出書證證明上開抵押權已經塗
      銷，又以證人證詞否認塗銷原因為「全部清償」，所提出
      之票據與抵押權無關連性，其上亦無被告之背書，原告一
      再否認自己所提出之證據，無法證明被告與被繼承人間有
      四百萬元之借貸契約存在等語，資為抗辯。
（三）證據：聲請查詢庚○○八十二、八十三年間財產歸戶及報
      稅資料。
三、原告主張之事實，業據提出除戶戶籍謄本、繼承系統表、他
    項權利證明書、土地建築改良物抵押權設定契約書、支票暨
    退票理由單、土地登記申請書、稻草塑膠公司變更登記事項
    卡、信封影本，並引用證人即代書子○○、抵押權塗銷登記
    代辦人癸○○、賴瑞苓之證述為證，上開證據之真正，除證
    人子○○之證述外，並為被告所不爭執，應堪信為真，惟原
    告之請求均為被告否認。
四、茲分述如下：
（一）兩造不爭執之事實：
    １被繼承人庚○○執有（原證三）稻草塑膠公司所簽發、發
      票日為八十二年十二月三十日、付款人為臺灣銀行板橋分
      行、面額四百萬元、票據號碼ＡＢ0000000號之支
      票，於八十三年十月十五日屆期提示未獲付款。
    ２被告之配偶辛○○於八十三年四月十五日以其所有、坐落
      臺北市○○區○○段一小段第二七六地號、權利範圍萬分
      之十四之土地，及其上建號同段第一二九八號、門牌號碼
      臺北市○○○路○段一九七號三樓、權利範圍萬分之一五
      四之房屋，共同設定權利人為庚○○、債務人為被告、存
      續期間自八十三年四月十五日起至八十六年四月十四日止
      、權利價值最高限額四百萬元之抵押權，經臺北市建成地
      政事務所以八三年大同字第０六七八五－０號收件，於八
      十三年五月五日登記（原證二及第七一至七七頁他項權利
      證明書、土地登記申請書、抵押權設定契約書、印鑑證明
      參照）。
    ３庚○○於八十八年四月十八日死亡，原告為庚○○之直系
      血親卑親屬，為第一順位法定繼承人，庚○○之權利義務
      業由原告繼承（原證一及第四五至六一頁戶籍謄本、繼承
      系統表參照）。
    ４稻草塑膠公司設立於六十六年十月二十四日，資本總額二
      百萬元，自七十六年十二月二十八日起唯一董事為出資額
      八十萬元之被告，被告配偶辛○○亦為出資額八十萬元之
      股東，該公司所營事業為各種塑膠製品之加工製造及銷售
      、塑膠原料代理銷售與代理國內外塑膠製品、原料廠商報
      價、投標及進出口貿易業務，九十六年十二月二十七日經
      廢止登記（第一四八頁至第一五０頁經濟部函暨公司變更
      登記事項卡參照）。
    ５九十七年一月間，坐落臺北市○○區○○段一小段第二七
      六地號土地，及其上建號同段第一二九八號房屋之多數共
      有人依土地法第三十四條之一規定，將土地及地上建物全
      部處分移轉登記予第三人，辛○○依應有部分比例計算可
      得對價三十五萬六千四百元（第一一三至一二四頁存證信
      函、提存書參照）。
    ６九十七年二月二十二日，原告與訴外人黃湘玲訂立（第一
      一一頁）協議，約定就辛○○所有、坐落臺北市○○區○○段一小段第二七六地號、權利範圍萬分之十四之土地，
      及其上建號同段第一二九八號、權利範圍萬分之一五四之
      房屋經多數共有人處分出售黃湘玲，所應得之對價三十五
      萬七千六百元，扣除增值稅之數額，於原告塗銷他項權利
      後，原告有權領取，並指定由原告丁○○代表領取。
    ７九十七年三月十三日原告六人成立（第六八頁）遺產分割
      協議，約定庚○○之遺產其中八十三年五月五日設定登記
      、臺北市建成地政事務所收件字號八三年大同字第０六七
      八五－０號，權利標的為坐落臺北市○○區○○段一小段
      第二七六地號、權利範圍萬分之十四之土地，及其上建號
      同段第一二九八號、門牌號碼臺北市○○○路○段一九七
      號三樓、權利範圍萬分之一五四之房屋，權利人為庚○○
      、債務人為被告、存續期間自八十三年四月十五日起至八
      十六年四月十四日止、最高限額四百萬元之抵押權由原告
      丁○○一人繼承。
    ８原告丁○○於九十七年三月十三日出具（第四四頁）記載
      「茲因債務已全部清償，同意臺北市建成地政事務所八十
      三年五月五日收件、八三年大同字第０六七八五－０號、
      權利價值最高限額四百萬元抵押權登記塗銷。同意辦理抵
      押權塗銷之不動產標示：坐落臺北市○○區○○段一小段
      第二七六地號、權利範圍萬分之十四之土地，及其上建號
      同段第一二九八號、權利範圍萬分之一五四之房屋」之抵
      押權塗銷同意書，委託證人癸○○辦理塗銷抵押權設定登
      記手續。
    ９訴外人黃湘玲於九十七年三月二十一日簽發以第一銀行雙
      和分行為付款人、以原告丁○○為受款人、面額三十萬元
      、票據號碼ＺＡ0000000號之支票一紙交付原告丁○○。
（二）按稱消費借貸者，謂當事人約定，一方移轉金錢或其他代
      替物之所有權於他方，而他方以種類、品質、數量相同之
      物返還之契約；消費借貸，因金錢或其他代替物之交付而
      生效力，八十八年四月二十一日修正公布、八十九年五月
      五日施行前之民法第四百七十四條、第四百七十五條定有
      明文。民法債編施行前發生之債，除本施行法有特別規定
      外，不適用民法債編之規定；其在修正施行前發生者，除
      本施行法有特別規定外，亦不適用修正施行後之規定，民
      法債編施行法第一條亦有明文規定。又當事人主張有利於
      己之事實者，就其事實有舉證之責任，民事訴訟法第二百
      七十七條前段規定甚明，而消費借貸為要物契約，因金錢
      或其他代替物之交付而生效力，為民法第四百七十五條所
      明定，關於交付金錢或其他代替物之事實、關於借貸之成
      立，如有爭執，自應由主張已為金錢或其他代替物交付之
      貸與人負舉證之責，最高法院迭著有裁判闡釋甚明。本件
      原告主張被告於八十二年間向原告之被繼承人庚○○貸款
      四百萬元，已經被告否認，原告所陳金錢消費借貸契約發
      生於民法債編修正施行前，揆諸上開法條、說明，自應適
      用八十九年五月五日修正施行前民法第四百七十四條、第
      四百七十五條之規定，並由原告舉證證明借貸之成立即金
      錢交付之事實，合先敘明。
（三）本件原告主張被告積欠原告之被繼承人庚○○四百萬元，
      無非以庚○○執有稻草塑膠公司所簽發、發票日為八十
      二年十二月三十日、付款人為臺灣銀行板橋分行、面額四
      百萬元、票據號碼ＡＢ0000000號之支票，而被告
      為稻草塑膠公司負責人，八十三年四月間被告之配偶辛○○以其所有、坐落臺北市○○區○○段一小段第二七六
      地號、權利範圍萬分之十四之土地，及其上建號同段第一
      二九八號、門牌號碼臺北市○○○路○段一九七號三樓、
      權利範圍萬分之一五四之房屋，共同設定權利人為庚○○
      、債務人為被告、存續期間自八十三年四月十五日起至八
      十六年四月十四日止、最高限額四百萬元、臺北市建成地
      政事務所收件字號八三年大同字第０六七八五－０號之抵
      押權，於八十三年五月五日登記，證人即代書子○○關
      於其辦理本件抵押權設定登記手續前，被告業已積欠庚○○四百萬元之證述，證人即抵押權塗銷登記代辦人賴瑞
      苓關於其辦理本件塗銷抵押權設定登記手續時，原告表示
      抵押權所擔保之債權數額為四百萬元，但原告當時僅取得
      三十萬元之證詞為論據。經查：
    １支票為文義證券及無因證券，支票上權利係依支票文義而
      發生，與其基礎原因關係各自獨立，支票上權利之行使，
      不以其原因關係存在為前提，尚難因執有支票，即得證明
      其所主張之原因關係為存在；支票為無因證券，交付票據
      之原因甚多，或為贈與、或為買賣、或為確保當事人間已
      存在之法律關係、或為消滅已存在之法律關係，非僅囿於
      金錢借貸一端而已，故除別有證據外，僅為支票之簽發、
      授受或轉讓，自不足以證明其原因事實，最高法院迭著有
      裁判可資參照。本件原告之被繼承人庚○○固執有（原證
      三）稻草塑膠公司所簽發、發票日為八十二年十二月三十
      日、付款人為臺灣銀行板橋分行、面額四百萬元、票據號
      碼ＡＢ0000000號之支票，然該紙票據僅表彰執票
      人對發票人稻草塑膠公司有四百萬元之票據權利，已難據
      以認定執票人與稻草塑膠公司間有何原因關係，況被告並
      非該票據之發票人，亦未在該票據上背書，此觀卷附票據
      影本即明，被告非票據債務人，無庸就該票據文義負責，
      焉得據以認定執票人與被告間有何關係？是原告執該票據
      主張被告積欠被繼承人庚○○四百萬元金錢借貸債務，難
      認有據。
    ２而稱最高限額抵押權者，謂債務人或第三人提供其不動產
      為擔保，就債權人對債務人一定範圍內之不特定債權，在
      最高限額內設定之抵押權；最高限額抵押權人就已確定之
      原債權，僅得於其約定之最高限額範圍內，行使其權利；
      前項債權之利息、遲延利息、違約金，與前項債權合計不
      逾最高限額範圍者，亦同；最高限額抵押權所擔保之原債
      權，除本節另有規定外，因下列事由之一而確定：(一)約定
      之原債權確定期日屆至者；(二)擔保債權之範圍變更或因其
      他事由，致原債權不繼續發生者；(三)擔保債權所由發生之
      法律關係經終止或因其他事由而消滅者；(四)債權人拒絕繼
      續發生債權，債務人請求確定者；(五)最高限額抵押權人聲
      請裁定拍賣抵押物，或依第八百七十三條之一之規定為抵
      押物所有權移轉之請求時，或依第八百七十八條規定訂立
      契約者；(六)抵押物因他債權人聲請強制執行經法院查封，
      而為最高限額抵押權人所知悉，或經執行法院通知最高限
      額抵押權人者，但抵押物之查封經撤銷時，不在此限；(七)
      債務人或抵押人經裁定宣告破產者，但其裁定經廢棄確定
      時，不在此限；最高限額抵押權所擔保之原債權確定事由
      發生後，債務人或抵押人得請求抵押權人結算實際發生之
      債權額，並得就該金額請求變更為普通抵押權之登記，但
      不得逾原約定最高限額之範圍，九十六年三月二十八日修
      正公布、六個月後施行之民法第八百八十一條之一第一項
      、第八百八十一條之二、第八百八十一條之十二第一項、
      第八百八十一條之十三已有明文。又修正之民法第八百八
      十一條之一至第八百八十一條之十七之規定，除第八百八
      十一條之一第二項、第八百八十一條之四第二項、第八百
      八十一條之七之規定外，於民法物權編修正施行前設定之
      最高限額抵押權，亦適用之，民法物權編施行法第十七條
      亦有明定。
    ３本件被告之配偶辛○○於八十三年四月十五日以其所有、
      坐落臺北市○○區○○段一小段第二七六地號、權利範圍
      萬分之十四之土地，及其上建號同段第一二九八號、門牌
      號碼臺北市○○○路○段一九七號三樓、權利範圍萬分之
      一五四之房屋，共同設定權利人為庚○○、債務人為被告
      、存續期間自八十三年四月十五日起至八十六年四月十四
      日止、權利價值最高限額四百萬元，經臺北市建成地政事
      務所以八三年大同字第０六七八五－０號收件、八十三年
      五月五日登記之抵押權，此經原告陳明在卷，核與（原證
      二）他項權利證明書及臺北市建成地政事務所檢送之（第
      七一至七七頁）他項權利證明書、土地登記申請書、抵押
      權設定契約書、印鑑證明所載一致，並為被告所不爭執，
      前已述及，上述抵押權既登記「權利價值最高限額四百萬
      元」，依前揭規定，自應適用九十六年三月二十八日修正
      、六個月後施行之民法物權編第六章第二節「最高限額抵
      押權」第八百八十一條之一至第八百八十一條之十七之規
      定，即抵押權所擔保之債權數額於八十六年四月十四日存
      續期間屆滿並經結算後方得以確定，尚難僅以抵押權登記
      之權利價值最高限額四百萬元，逕認抵押權所擔保之債權
      數額即為四百萬元。
    ４原告雖一再主張上開抵押權所擔保之債權為金錢借貸債權
      且數額自設定之初即為四百萬元，但始終未能提出任何證
      據以實其說，蓋原告所提（原證三）支票面額固為四百萬
      元，但該支票為訴外人稻草塑膠公司所簽發，被告並未再
      票據上簽名，非該票據債務人，且支票發票日為八十二年
      十二月三十日，前業提及，與本件抵押權擔保之債務人為
      被告、存續期間自八十三年四月十五日起至八十六年四月
      十四日止顯有齟齬，該紙票據所表彰之權利並非本件抵押
      權擔保之權利甚明，而證人即代書子○○固到庭證稱辦理
      本件抵押權設定登記手續前，被告業已積欠庚○○四百萬
      元云云，然關於庚○○貸與被告四百萬元之證述並非證人
      子○○眼見耳聞、親身體驗事項，僅係轉述他人之陳述，
      可否採憑，已非無疑，且證人子○○此節所述與其為庚○○、被告辦理之抵押權設定登記內容不符，證人子○○為
      專職代書，從事代書職已有多年，熟稔抵押權設定各項手
      續事宜，此經其供陳在卷，如本件抵押權擔保之債權於設
      定抵押前已經確定且無變動可能，其豈有不為權利人庚○○逕行設定普通抵押權之理？參諸自八十三年五月五日前
      揭抵押權設定登記之日起至八十八年四月十八日庚○○死
      亡之日，再迄至九十七年三月間塗銷設定登記之日止，其
      間近十四年期間，權利人庚○○、繼承人原告執有載明本
      件抵押權「權利價值最高限額四百萬元」之他項權利證明
      書，非唯咸未曾主張該抵押權設定登記有誤，於抵押權擔
      保之債權期間屆至後亦未曾行使抵押權、拍賣抵押物以資
      取償，本院認該抵押權設定登記與證人子○○之證述，俱
      不足以證明庚○○曾貸與、交付被告四百萬元。
    ５至證人抵押權塗銷登記代辦人癸○○、賴瑞苓之證述僅能
      證明原告於九十七年間對訴外人表示被告仍積欠被繼承人
      庚○○四百萬元金錢借貸債務，原告領得訴外人黃湘玲給
      付之三十萬元並同意塗銷本件抵押權設定登記之際，並無
      拋棄其餘債權之意思，僅係配合塗銷抵押權設定登記而出
      具該記載「茲因債務已全部清償‧‧‧」之抵押權塗銷同
      意書，就貸款數額、情節僅為原告單方之主張，尚無從證
      明被繼承人庚○○確有貸與、交付被告四百萬元款項。
    ６又原告經本院行使闡明權、告以舉證責任之分配，命渠等
      陳明借貸契約成立時間及款項交付方式、金額，並提出相
      關證據，歷經多次庭期，原告自承就前開具體情節毫無所
      悉、證據資料均已提出，則原告所提證據尚不足以證明被
      繼承人庚○○曾貸與、交付被告四百萬元款項，並無證據
      足認被告與被繼承人庚○○間訂有四百萬元之金錢借貸契
      約。
五、綜上所述，原告所提證據不足以證明被繼承人庚○○曾貸與
    、交付被告四百萬元款項、被告與被繼承人庚○○間訂有四
    百萬元之金錢借貸契約，從而，原告依所繼承（並約定為原
    告六人公同共有）之庚○○對被告四百萬元金錢借貸債權，
    請求被告給付三百七十萬元，洵屬無據，不應准許，爰予駁
    回。
六、本件事證已臻明確，兩造其餘攻擊防禦方法及所提證據，於
    判決結果不生影響，爰不一一論列，併此敘明。
據上論結，本件原告之訴無理由，依民事訴訟法第七十八條、第
八十五條第一項，判決如主文。
中    華    民    國    98    年    8     月    24    日
                    民事第一庭  法  官  洪文慧
上列正本核與原本無異。
如不服本判決，得於判決送達之翌日起二十日內，以書狀敘述理
由，向本庭提起上訴。
中    華    民    國    98    年    8     月    24    日
                                書記官  林芝儀


司法院資訊處製作；財團法人民間司法改革基金會備份。
